【裁判字號】    95,簡上,2
【裁判日期】    950524
【裁判案由】    撤銷買賣契約
【裁判全文】
臺灣新竹地方法院民事判決               95年度簡上字第2號
上  訴  人  戊○○
訴訟代理人  己○○
            丙○○
被上訴人    丁○○
訴訟代理人  甲○○
上列當事人間撤銷買賣契約事件，上訴人對於中華民國九十四年
十一月二十八日本院竹北簡易庭九十四年度竹北簡字第二七四號
第一審判決提起上訴，本院於九十五年四月二十六日辯論終結，
判決如下：
    主      文
原判決關於駁回上訴人後開第二項之請求及該部分訴訟費用之裁
判均廢棄。
上開廢棄部分，確認被上訴人所持有由上訴人簽發、發票日民國
九十四年五月二十五日、面額新台幣玖萬柒仟元之本票，於超過
新台幣肆萬柒仟元及該部分金額自民國九十四年五月二十五日起
至清償日止按年息百分之六計算之利息範圍部分，對上訴人之本
票債權不存在。
其餘上訴駁回。
第一、二審訴訟費用由被上訴人負擔二分之一，餘由上訴人負擔
。
    事實及理由
壹、程序部分：
    本件被上訴人經合法通知，未於言詞辯論期日到場，核無民
    事訴訟法第三百八十六條各款所列情形，爰依上訴人之聲請
    ，由其一造辯論而為判決。
貳、實體部分：
一、本件上訴人主張：
（一）緣上訴人原有意向訴外人乙○○購買乙○○所有、門牌號
      碼新竹縣湖口鄉鳳山崎五之一０六號三樓之房屋（以下簡
      稱鳳山崎房屋），而於民國九十四年五月二十四日與該鳳
      山崎房屋之仲介即訴外人善朝房屋仲介有限公司（以下簡
      稱善朝公司）簽立買賣斡旋金契約書，委託訴外人善朝公
      司與乙○○談妥買賣價金，以便進一步簽立該鳳山崎房屋
      之買賣契約，詎於九十四年五月二十五日，受被上訴人所
      委任，欲銷售被上訴人所有、門牌為新竹縣湖口鄉○○○
      街四十五號四樓之房地（以下簡稱系爭房地）之訴外人鑫
      鋒不動產公司（以下簡稱鑫鋒公司），其實際負責人即本
      件被上訴人之訴訟代理人甲○○竟致電予上訴人，佯稱其
      係受乙○○之委託來電，因訴外人善朝公司就鳳山崎之房
      屋向上訴人開出之價格遠高於乙○○託售之價格，善朝公
      司所收之斡旋金遠高於業界水準而賺太多，且乙○○表示
      不願再委託善朝公司出售上開鳳山崎房屋，轉而委託鑫鋒
      公司銷售、處理鳳山崎房屋，並進而對上訴人陳稱在上開
      乙○○所欲銷售之鳳山崎房屋之樓上即四樓，另有其友人
      之一間房屋欲銷售，屋況及房屋條件與鳳山崎房屋相似云
      云，乃帶同上訴人前去看該屋，並一併再帶同上訴人從外
      觀看該鳳山崎房屋，上訴人因見甲○○能說出乙○○委託
      銷售鳳山崎房屋，且能知悉其電話及欲購買鳳山崎房屋一
      事，再加上甲○○又表示係受乙○○之委託來電欲處理鳳
      山崎房屋事宜，乃受其詐欺而信以為真，以為乙○○已不
      再委託善朝公司銷售鳳山崎房屋，改委託鑫鋒公司處理，
      嗣甲○○見狀並趁機向上訴人推銷稱被上訴人委託其銷售
      之系爭房地，價格、條件均較上開鳳山崎房屋為佳，上訴
      人因受甲○○所騙一時心動，遂於當天下午六時許，由甲
      ○○帶看系爭房地，甲○○當時並一再對上訴人陳稱系爭
      房地之優點，並表示乙○○既已不再委託善朝公司賣鳳山
      崎房屋，而善朝公司又收取高額之斡旋金，何不改買系爭
      房地，並暗示有許多人在看系爭房地，上訴人在受甲○○
      上開之詐欺及一再遊說之下，乃於當日晚上九時許，與被
      上訴人之代理人即訴外人徐文美簽訂系爭房地之不動產買
      賣契約書（以下簡稱系爭契約），約定系爭房地之總價為
      一百八十三萬元，上訴人於簽約後，並當場交付由上訴人
      所簽發、發票日為九十四年五月二十五日、面額九萬七千
      元之本票（以下簡稱系爭本票）一紙及現金三千元予被上
      訴人之代理人徐文美代收，作為訂金之支付。詎於簽立系
      爭房地之契約後，隔天上訴人接到善朝公司人員來電，上
      訴人向其求證訴外人鑫鋒公司實際負責人甲○○前開所述
      是否屬實時，始知係受甲○○所騙，上訴人隨即於隔天即
      九十四年五月二十七日發函表示撤銷系爭契約之意思表示
      。
（二）按訴外人鑫鋒公司之實際負責人即本件被上訴人之訴訟代
      理人甲○○，其係受被上訴人委託代為尋找買受人，並負
      責撰寫買賣契約，是其係被上訴人之受任人，與被上訴人
      之間具有委任關係，非僅係純粹居間人之地位，故其係被
      上訴人之使用人或履行輔助人，其行為視同為被上訴人本
      人之行為，是其於締約過程中之上開故意詐欺上訴人之行
      為，應視同為被上訴人本人對上訴人之詐欺行為，是上訴
      人依民法第九十二條第一項前段及類推適用民法第二百二
      十四條之規定，前開於九十四年五月二十七日所為撤銷系
      爭契約之意思表示，自屬合法有效，並於原審時，以九十
      四年八月二十六日民事準備狀繕本之送達被上訴人，而再
      為對被上訴人撤銷系爭契約之意思表示。再者，因兩造所
      訂系爭契約書內容乃屬定型化之契約條款，依消費者保護
      法第十一條之一第一項及同條第二項之規定，上訴人就該
      契約書享有三十日以內之合理審閱期間之權利，而因上訴
      人依前述於九十四年五月二十七日為撤銷系爭契約意思表
      示時，距簽約日僅隔二天，並無超過前述合理審閱期間，
      是上訴人上開所為撤銷系爭契約之意思表示，依前述消費
      者保護法之規定，亦屬合法有效。是兩造間之系爭契約已
      因上訴人合法撤銷而不存在，被上訴人即無權再保有前述
      上訴人交付之現金三千元及系爭本票，而應將其返還予上
      訴人，詎被上訴人不僅拒不返還，竟進而持系爭本票向本
      院聲請裁定強制執行，並經本院以九十四年度票字第九二
      四號民事裁定准許在案，上訴人不得已，爰於原審訴請確
      認被上訴人就系爭本票對上訴人之本票債權不存在，並一
      併請求被上訴人返還系爭本票及現金三千元予上訴人。
（三）縱使認為上訴人並未受到詐欺而購買系爭房地，上訴人上
      開撤銷契約之意思表示無效，惟因系爭房地之總價為一百
      八十三萬元，而上訴人於兩造訂約後兩天內即表示撤銷契
      約之意思表示，是被上訴人就此並未為任何支出，且被上
      訴人之後於九十四年六月初也向上訴人為解除契約之意思
      表示，其後復於同年九月三十日將系爭房地出售他人，可
      見被上訴人並未因系爭契約而受有任何損害，是上訴人請
      求確認被上訴人對上訴人就系爭本票之本票債權不存在，
      並訴請返還系爭本票及三千元乙節，於法應屬有據。況縱
      認被上訴人受有損害，惟其主張沒收上訴人十萬元之定金
      顯屬過高，爰請求法院依民法第二百五十二條違約金酌減
      之規定，酌減為違約金不超過三千元。
（四）被上訴人雖辯稱：鑫鋒公司甲○○於本件接受被上訴人之
      委託銷售系爭房地，並非屬被上訴人之代理人或使用人，
      故上訴人不得以所謂鑫鋒公司人員之詐欺行為而主張撤銷
      系爭契約云云，惟查，按學者認為民間慣行之不動產仲介
      業所服務之範圍，實際上並不以居間為限，常伴隨其他業
      務，例如代辦移轉登記或貸款等是，故常是一種混合契約
      ，而須類推各有關規定適用之，本件被上訴人就其所有之
      系爭房地買賣之協商、斡旋、契約之擬定，及買賣雙方合
      意必要之點之合致，被上訴人皆是委由訴外人鑫鋒公司人
      員全權處理，是依上開之說明，核其性質，鑫鋒公司人員
      之地位，非僅是單純被上訴人之居間人而已，而是以受任
      人之地位代被上訴人處理其系爭房地買賣事務，故被上訴
      人與受其所託之鑫鋒公司人員間非屬於民法第五百六十五
      條所規定之一般居間，而為該條以外或特別法規定之特別
      居間，應類推適用民法所定委任之相關規定。且對於民法
      第九十二條第一項但書所謂之第三人，應作限制解釋，即
      被詐欺者所為交易對象即相對人之代理人或受任人，均不
      包括在內，且該相對人應依民法第二二四條之規定就其代
      理人或使用人之詐欺行為，負同一責任，今因訴外人鑫鋒
      公司乃居於被上訴人之受任人地位，與上訴人進行系爭房
      地買賣之協商事宜，已如前述，而按民法第二百二十四條
      前段規定「債務人之代理人或使用人，關於債之履行有故
      意或過失時，債務人應與自己之故意或過失，負同一責任
      」，學者通說認為債務人之代理人或使用人，於締約過程
      有故意或過失時，應類推適用上開規定，亦即債務人亦應
      負同一責任。是因鑫鋒公司居於被上訴人之受任人地位實
      施詐欺行為，致使上訴人陷於錯誤而買受被上訴人所有之
      系爭房地，並與被上訴人訂立系爭契約，此時，即應視同
      被上訴人本人對上訴人施用詐術致使上訴人與被上訴人締
      約，是上訴人向被上訴人表示撤銷系爭契約，即屬合法有
      據，則被上訴人辯稱鑫鋒公司人員非其代理人或使用人，
      其不需為鑫鋒公司人員之行為負責，上訴人不得據此主張
      撤銷系爭契約云云，難以成立。
（五）至於被上訴人另辯稱本件因上訴人違約，而上訴人交付之
      現金三千元及系爭本票，係屬定金之性質，而定金並無所
      謂違約金酌減之問題云云，惟查，姑不論上訴人已合法撤
      銷系爭契約，並無違約之情事，縱認上訴人有違約，惟上
      開上訴人交付予被上訴人之現金及本票，核其性質仍係屬
      違約金，且係屬賠償額預定性之違約金，此時即應衡量被
      上訴人因上訴人違約所受之損害情節，以定其違約金之數
      額，是被上訴人辯稱本件上開上訴人交付之現金及系爭本
      票，非屬違約金，無違約金酌減之問題云云，亦無足成立
（六）原審判決因不察，乃判決上訴人敗訴，並駁回上訴人假執
      行之聲請，上訴人爰本於上開事由對原審判決提起上訴，
      並聲明：原判決廢棄；確認被上訴人持有之系爭本票，對
      上訴人之本票債權不存在；被上訴人應將系爭本票及三千
      元返還予上訴人；第一、二審訴訟費用由被上訴人負擔。
二、被上訴人於原審及本院準備程序中，固不爭執下列事項：１
    、上訴人有於九十四年五月二十五日，接到訴外人鑫鋒公司
    之實際負責人即本件被上訴人之訴訟代理人甲○○之來電，
    告知有關善朝公司替訴外人乙○○仲介銷售該鳳山崎房屋所
    賺之佣金太多，並表示另有鳳山崎五之一０六號四樓之房屋
    及系爭房地在銷售，甲○○並於同日帶上訴人去看上開鳳山
    崎五之一０六號四樓房屋，並從外觀看該鳳山崎房屋，因上
    訴人表示對該五之一０六號四樓房屋不中意，甲○○乃再帶
    上訴人看系爭房地，其後於同日就系爭房地，由徐文美代理
    被上訴人，與上訴人簽訂系爭買賣契約，上訴人並當場交付
    三千元及系爭本票予被上訴人之代理人徐文美代收，作為訂
    金之支付；２、證人乙○○有於九十四年五月二十二日至二
    十五日之間，接到鑫鋒公司人員包括本件被上訴人之訴訟代
    理人之電話，告知乙○○，有關善朝公司仲介銷售該鳳山崎
    房屋所賺取之佣金太高，希望乙○○不要再讓善朝公司賣該
    房屋，而轉委託鑫鋒公司賣，惟乙○○仍表示拒絕。嗣於九
    十四年五月二十六日，乙○○有與上訴人見面，兩人並互相
    討論有關鑫鋒公司人員來電事宜，嗣於同日兩人再就鳳山崎
    房屋由善朝公司居間仲介下，簽立買賣契約，其後乙○○並
    就鳳山崎房屋辦理過戶予上訴人；３、上訴人於九十四年五
    月二十七發函予鑫鋒公司，主張受到鑫鋒公司人員詐欺而簽
    訂系爭契約，並表示撤銷系爭契約，嗣並再於原審時，以寄
    發民事準備狀繕本予被上訴人之方式，再為撤銷系爭契約之
    意思表示；４、被上訴人因上訴人於訂約後，不願兌付系爭
    本票之票款九萬七千元，被上訴人乃於九十四年五月三十日
    寄發存證信函予上訴人催告其三日內履約，復於同年六月三
    日寄存證信函予上訴人表示解除系爭契約，其後復於本院九
    十五年二月二十一日當庭向上訴人為解除系爭契約之意思表
    示；５、被上訴人就系爭房地，於九十四年九月三十日出售
    予訴外人高禎佑，並於同年十月十三辦妥移轉登記予高禎佑
    ；惟被上訴人辯稱：
（一）伊委託訴外人鑫鋒公司代為銷售系爭房地，於94年5月25
      日接獲鑫鋒公司人員通知有人出價願意承購，當日因故不
      克前往，故央請好友即訴外人徐文美代為處理簽約事宜。
      買賣雙方於簽約時即約定翌日完成本票換現及備證程序，
      惟上訴人於簽約後，經多次通知均拒不履約，伊只得於94
      年5月30日以存證信函催告上訴人履約，惟未獲善意回應
      ，不得已遂於94年6月3日再以存證信函表示解除系爭契約
      之意思，其後並再於本院如前所述之準備程序中當庭為解
      約之表示。是本件系爭契約之簽訂程序一切合法，該契約
      原本合法有效，上訴人即應依約履行，詎其卻於簽訂系爭
      契約後，因又經由訴外人善朝公司之仲介，與訴外人乙○
      ○就鳳山崎房屋簽立買賣契約，即不想要系爭房地，乃意
      圖就系爭契約予以毀約，卻又不願原已支付予被上訴人之
      訂金被沒收，即故意編串所謂遭詐欺之情事云云，以便其
      能夠主張合法撤銷契約，上訴人此一舉動顯然毫無誠信，
      其主張撤銷契約亦於法無據。
（二）本件契約之成立過程，被上訴人本人並無所謂詐騙上訴人
      以締約之情形，為上訴人所不爭。雖上訴人主張被上訴人
      委託之仲介人員即鑫鋒公司人員施用詐術致上訴人陷於錯
      誤而締約云云，惟被上訴人就此予以否認。蓋鑫鋒公司人
      員於致電予上訴人時，絕無對上訴人陳稱受乙○○之委託
      處理該鳳山崎房屋，因鑫鋒公司並未受乙○○之委託處理
      、銷售該鳳山崎房屋，且倘若鑫鋒公司人員當時有對上訴
      人佯稱受乙○○委託處理、銷售該鳳山崎房屋，衡情當時
      公司人員應會儘量遊說上訴人購買其原即有意之鳳山崎房
      屋，而非另仲介其購買系爭房地，是上訴人主張鑫鋒公司
      人員有對上訴人偽稱係受乙○○委託處理該鳳山崎房屋，
      且乙○○表示不欲委由善朝公司繼續銷售該房屋，致上訴
      人受騙而改向被上訴人購買系爭房地乙節，並非事實。本
      件上訴人會就系爭房地與被上訴人訂約，實係因其經仲介
      人員帶看後，其本身經比較考慮結果，認為系爭房地條件
      較佳，乃決定購買系爭房地而與被上訴人訂約，絕非因受
      鑫鋒公司人員之所謂詐欺所致。
（三）姑不論上訴人並非因受鑫鋒公司人員之詐欺始與被上訴人
      訂立系爭契約，縱認鑫鋒公司人員有詐騙上訴人以與被上
      訴人訂立系爭契約，惟因本件鑫鋒公司係受被上訴人之委
      託，以仲介賣方即被上訴人與買方即上訴人間訂定買賣契
      約，其僅係被上訴人之居間人，並非被上訴人之受任人，
      是其於仲介買賣雙方訂約過程中所為之行為，不得認為係
      該當於被上訴人之使用人或代理人之行為，故上訴人以鑫
      鋒公司人員有詐欺上訴人訂約之行為，即進而主張此視同
      被上訴人本人有該詐欺行為，據此主張其可合法撤銷系爭
      契約云云，於法即屬無據。又因兩造所簽訂之系爭契約，
      非屬定型化契約條款，且其契約內容係兩造合意後所簽訂
      ，故無消費者保護法有關合理審閱期間規定之適用，是上
      訴人主張依消費者保護法之規定，其於訂約後第三天即仍
      在審閱期間內，即撤銷系爭契約亦屬合法有效云云，亦難
      成立。
（四）本件因上訴人主張撤銷系爭契約云云並非合法有效，惟上
      訴人於訂約後卻拒不履約，且經被上訴人催告後猶然，是
      被上訴人以上訴人違約為由，據以主張解除兩造間之系爭
      契約，應屬合法有效。又上訴人前依約所交付予被上訴人
      之三千元及系爭本票，係屬定金之性質，並非民法上所定
      之違約金，縱屬違約金，亦屬賠償額預定性質之違約金，
      均無民法所定違約金酌減之問題。況就本件之系爭房地買
      賣，其價金約定為一百八十三萬元，而依民間交易習慣簽
      約定金通常為房地價之百分之十，依此計算定金應為十八
      萬元，則縱使本件定金十萬元具有違約金之性質，且該種
      違約金係屬如有過高可以酌減者，惟因本件之該違約金僅
      為十萬元，被上訴人之損害並不少於此數額，故該十萬元
      之違約金並無過高之情形，自不得再予以酌減。是上訴人
      主張被上訴人並無因其不履約而受有損害，其交付之三千
      元及系爭本票被上訴人應全數返還，或被上訴人之損害額
      不超過三千元，被上訴人應返還其系爭本票云云，委難成
      立。
（五）被上訴人基於上開理由，爰聲明：請求駁回上訴人之上訴
      ；第二審訴訟費用由上訴人負擔。
三、本院之判斷：
（一）兩造間不爭執之事項：１、上訴人有於九十四年五月二十
      五日，接到訴外人鑫鋒公司之實際負責人即本件被上訴人
      之訴訟代理人甲○○之來電，告知有關善朝公司替訴外人
      乙○○仲介銷售該鳳山崎房屋所賺之佣金太多，並表示另
      有鳳山崎五之一０六號四樓之房屋及系爭房地在銷售，甲
      ○○並於同日帶上訴人去看上開鳳山崎五之一０六號四樓
      之房屋，並從外觀看五之一０六號三樓之房屋，因上訴人
      表示對該五之一０六號四樓房屋不中意，乃再帶看系爭房
      地，其後於同日就系爭房地，由徐文美代理被上訴人，與
      上訴人簽訂系爭買賣契約，上訴人並當場交付三千元及系
      爭本票予被上訴人之代理人徐文美代領，作為訂金之支付
      ；２、證人乙○○有於九十四年五月二十二日至二十五日
      之間，接到鑫鋒公司人員包括本件被上訴人之訴訟代理人
      甲○○之電話，告知乙○○，有關善朝公司仲介銷售該鳳
      山崎房屋所賺取之佣金太高，希望乙○○不要再讓善朝公
      司賣該房屋，而轉委託鑫鋒公司賣，惟乙○○仍表示拒絕
      。嗣於九十四年五月二十六日，乙○○有與上訴人見面，
      兩人並互相討論有關鑫鋒公司人員來電事宜，嗣於同日兩
      人再就鳳山崎房屋由善朝公司居間仲介下，簽立買賣契約
      ，其後乙○○並就鳳山崎房屋辦理過戶予上訴人；３、上
      訴人於九十四年五月二十七發函予鑫鋒公司，主張受到鑫
      鋒公司人員詐欺而簽訂系爭契約，並表示撤銷系爭契約，
      嗣並再於原審時，以寄發民事準備狀繕本予被上訴人之方
      式，再為撤銷系爭契約之意思表示；４、被上訴人因上訴
      人於訂約後不願兌付系爭本票之票款九萬七千元，乃於九
      十四年五月三十日寄發存證信函予上訴人催告其三日內履
      約，復於同年六月三日寄存證信函予上訴人表示解除系爭
      契約，其後復於本院九十五年二月二十一日審理時當庭向
      上訴人為解除系爭契約之意思表示；５、被上訴人就系爭
      房地，於九十四年九月三十日出售予訴外人高禎佑，並於
      同年十月十三辦妥移轉登記予高禎佑。
（二）本件兩造間有爭執應予以審究者，在於：１、上訴人就系
      爭房地與被上訴人簽訂系爭契約，與其所謂鑫鋒公司人員
      之詐欺行為間，是否有相當因果關係？上訴人是否因其所
      謂鑫鋒公司人員之詐欺行為，致與被上訴人簽訂系爭契約
      ？２、倘認鑫鋒公司人員有詐欺上訴人致其訂約，則鑫鋒
      公司人員之行為，是否屬被上訴人之代理人或使用人之行
      為？鑫鋒公司人員於締約中之所謂詐欺行為，被上訴人是
      否應同負其責，而認上訴人對被上訴人之撤銷系爭契約合
      法有效？３、兩造間所訂之系爭契約是否屬於定型化契約
      條款？上訴人得否以被上訴人與其訂立系爭契約後，上訴
      人於九十四年五月二十七日表示撤銷，因未超過合理審閱
      期間，故撤銷契約行為合法有效？４、本件被上訴人之解
      約是否合法有效？如係有效，則上訴人前所交付之現金三
      千元及系爭本票，是否因係定金，即無違約金酌減之問題
      ？如仍有酌減之問題，則違約金應多少始適當？
（三）經查：
１、上訴人本人於九十五年三月十四日準備程序中到院陳稱：「
    （問：為何簽訂安宅八街房地買賣契約之後，已經買了這個
    房子，為何隔一天又就鳳山崎的房屋訂買賣契約？）94年5
    月25日我就安宅八街的房屋（即系爭房地）簽訂買賣契約時
    ，對方本來說他是屋主，後來簽約時對方簽立徐文美的名字
    ，我才發現他不是屋主，他又騙稱是屋主的弟媳。我就越想
    越覺得怪怪的，隔天我就打電話給善朝的人，跟他們說我已
    經就安宅八街房屋簽了買賣契約，並且告知他們鑫鋒公司人
    員跟我接洽，並且告知我證人乙○○不想要讓善朝賣鳳山崎
    的房屋等事情 (因為他們賺的佣金太多)，鑫鋒的人並沒有
    跟我說證人乙○○不想要賣鳳山崎的房子...。」、「（問
    ：既然鑫鋒公司人員並沒有跟你說證人乙○○不想要賣鳳山
    崎的房屋，為何你當時不繼續請鑫鋒人員幫你仲介購買鳳山
    崎的房屋，卻針對安宅八街的房屋簽約？）因為安宅八街的
    房子我看過之後，發現比鳳山崎的房屋漂亮，價格比鳳山崎
    房屋貴13萬元，所以我對安宅八街的房屋我自己本身也有喜
    歡，所以才會就安宅八街房屋簽立買賣契約。」、「（問：
    鳳山崎房屋你也有看過？）我有看過，鳳山崎跟安宅八街的
    兩間房屋也都是我出價，前者因為比較醜，所以我出價170
    萬元，後者因為比較漂亮，所以我出價183萬元。」等語（
    見本院九十五年三月十四日準備程序筆錄第二頁），是依上
    訴人本人上開之陳述內容，可認其係因親自去看過系爭房地
    後，經與其先前看過之該鳳山崎房屋比較後，發現系爭房地
    之屋況較其原先有意購買之該鳳山崎房屋為佳，且經其出價
    後，系爭房地之價格僅高於鳳山崎該房屋十三萬元，其認為
    值得購買，且其本身對系爭房地也有喜歡，並就價格亦表滿
    意，始決定購買而與被上訴人之代理人簽訂系爭契約，是姑
    不論被上訴人所委託幫其仲介銷售系爭房地之鑫鋒公司人員
    ，是否有對上訴人佯稱乙○○不想再委託善朝公司銷售該鳳
    山崎房屋，乙○○已轉而改委託其公司處理鳳山崎房屋，而
    詐騙上訴人乙節，於兩造間尚有爭執，況縱認鑫鋒公司人員
    確有對上訴人為上開之表示，並進而帶上訴人前去看系爭房
    地，惟核諸一般客觀情形，上訴人是否會僅因鑫鋒公司人員
    之上開行為，即通常會發生就系爭房地與被上訴人簽訂買賣
    契約之結果，已非無疑，再者，依上開之說明，足認本件係
    因上訴人看過二間房屋後，經其比較、考慮結果，認為系爭
    房地之買賣條件對其較為有利，乃決定就系爭房地與被上訴
    人簽約，準此，即難認鑫鋒公司人員之上開行為，與上訴人
    跟被上訴人就系爭房地簽約之結果間，有相當因果關係之存
    在。是上訴人主張係因所謂鑫鋒公司人員之詐欺行為，始致
    其錯誤為意思表示而與被上訴人簽訂系爭契約乙節，即難以
    採認。
２、次查，本件縱認鑫鋒公司有施用詐欺行為，致上訴人因而與
    被上訴人訂立系爭契約，惟查，因鑫鋒公司係受被上訴人之
    委託，為被上訴人仲介、居間介紹系爭房地之銷售事宜，此
    為上訴人所不爭執。而按「債務人之代理人或使用人，關於
    債之履行有故意或過失時，債務人應與自己之故意或過失負
    同一責任，民法第二百二十四條定有明文，其立法理由係基
    於本人既藉由第三人以擴張其活動範圍而取得利益，自應承
    擔該第三人活動時對他人造成損害之賠償責任。」、「民法
    第二百二十四條所稱之使用人，固可類推適用於修正前同法
    第二百十七條之規定，將損害賠償權利人其使用人之過失，
    視同損害賠償權利人之過失，適用過失相抵之法則，以減輕
    損害賠償義務人之責任。惟該條所指之使用人，必以債務人
    對該輔助債務履行之第三人行為得加以監督或指揮者為限，
    若被選任為履行債務之人，於履行債務時有其獨立性或專業
    性，非債務人所得干預者，自無上開過失相抵法則之適用。
    」，已分別有最高法院八十九年度台上字第一四０號、九十
    年度台上字第九七八號判決意旨可資參照。查，就本件鑫鋒
    公司人員在履行其與被上訴人間締結之居間契約（不動產銷
    售委託契約）債務時，因鑫鋒公司人員並未受到被上訴人之
    指揮、監督，其本身行使職務具有獨立性及專業性，且被上
    訴人亦非直接藉由鑫鋒公司人員之行為，將該公司人員當作
    其手足之延伸，以擴張其活動範圍，是鑫鋒公司人員並非被
    上訴人之使用人，且亦難認該公司人員為被上訴人進行系爭
    房地銷售之媒介事宜時，係本於被上訴人之代理人之地位而
    為，是即無民法第二百二十四條規定之適用，亦即無從認定
    被上訴人本身，應就鑫鋒公司人員於債務履行時之故意、過
    失行為負同一責任。
３、是依上開之說明，可認鑫鋒公司人員之行為，與兩造間之訂
    立系爭契約，並無相當因果關係，且縱認鑫鋒公司人員有詐
    欺行為，致兩造間締結系爭契約，亦難認被上訴人本人應就
    鑫鋒公司人員履行債務之故意行為負同一責任，則上訴人以
    受到詐欺而訂立系爭契約為由，據以主張撤銷系爭契約乙節
    ，於法難以成立。
４、復查，系爭契約係由買賣雙方均屬個人者所簽立，且被上訴
    人並非屬於企業經營者之地位而與上訴人締結系爭契約之情
    ，有系爭契約書影本在卷可憑，則依消費者保護法第十一條
    之一第一項之規定，系爭契約即非屬該條項所指之定型化契
    約條款，即無該條項所指應有合理審閱期間之問題，是系爭
    契約在兩造於九十四年五月二十五日簽立時，即屬有效，並
    無所謂因違反合理審閱期間之規定，而致無效之問題，上訴
    人更無權主張於所謂合理審閱期間內，得合法有效撤銷該契
    約，是上訴人主張其據此得合法有效撤銷系爭契約云云，亦
    不足採信。
５、復查，兩造所訂系爭契約第二條付款說明第一、二、三、五
    項係約定：「一、【買賣總價款】房地總價新台幣一百八十
    三萬元；二、【簽約款】本契約簽訂之同時，買方應給付賣
    方第一期款新台幣十萬元；三、【備證款】賣方於九十四年
    五月二十六日備齊一切過戶資料；五、【尾款】賣方完成產
    權移轉登記、他項權利塗銷手續並將房屋交付之同時，買方
    應給付尾款新台幣一百七十三萬元，但經雙方協議，買方必
    須經金融機構辦理貸款作為房屋尾款之給付時，尾款於貸款
    核撥日同時給付之」，另第八條第二項亦約定：「買賣雙方
    其中之一方如未按契約條款約定履行，經他方催告通知後，
    仍不履行時，他方得逕行解除本契約」之情，有系爭契約書
    影本在卷可憑，而上訴人不爭執其於被上訴人於九十四年五
    月三十日發函催告三日內兌現系爭本票面額九萬七千元之款
    項後，其迄今仍未兌付該金額，且迄今亦未再給付任何價金
    予被上訴人，亦不願再履約之情，從而被上訴人以上訴人遲
    延給付價金違約為由，於本院九十五年二月二十一日準備程
    序中，向上訴人為解除系爭契約之意思表示，揆諸上開契約
    之約定，洵屬有理，是被上訴人辯稱系爭契約已經其合法予
    以解除而失效乙節，堪值成立。
６、末按「如買方毀約不買或其他違約情事時，賣方於解除本契
    約後沒收買方已付之全部款項... 」，系爭契約第八條第三
    項固有約定，惟因該契約第八條乃係針對兩造雙方有所違約
    時所應負之違約責任，所為之約定，此有該契約第八條之標
    題為「違約責任」，以及第八條之契約約定之內容可憑，準
    此，本件系爭契約之賣方即被上訴人，於買方即上訴人違約
    時，其依上開約定所沒收上訴人交付之價款，係具有違約金
    之性質，應可認定。又按「約定之違約金額過高者，法院得
    減至相當之數額」，民法第二百五十二條定有明文，另按「
    約定之違約金過高者，法院得減至相當之數額，民法第二百
    五十二條定有明文。至於是否相當，即須依一般客觀事實，
    社會經濟狀況及當事人所受損害情形，以為斟酌之標準。且
    約定之違約金過高者，除出於  債務人之自由意思，已任意
    給付，可認為債務人自願依約履行，不容其請求返還外，法
    院仍得依前開規定，核減至相當之數額（最高法院七十九年
    度台上字第一九一五號判例意旨可資參照），而依上開法文
    及判例之意旨，亦無區分違約金性質係屬賠償額預定性或懲
    罰性質之違約金，而是祇要其約定金額過高，均有酌減之問
    題，是被上訴人辯稱本件其所收受之現金三千元及系爭本票
    ，縱係屬違約金，惟因其屬損害賠償額預定性質之違約金，
    故無酌減之問題云云，難以採認。查，上訴人所已交付予被
    上訴人之現金三千元及系爭本票，依前述系爭契約第二條第
    二項之約定，係為支付買賣價金之第一期款，是於上訴人違
    約遭被上訴人合法解除系爭契約後，該上訴人所已交付予被
    上訴人之現金三千元及系爭本票，被上訴人固主張依系爭契
    約第八條第三項之約定予以沒收，惟核其乃係屬違約金之性
    質，已如前述，則依前開之規定及判例意旨，上訴人主張就
    該部分，本院應依法予以審酌是否有違約金過高應予酌減之
    問題，即非無據。經查，上訴人訴訟代理人陳稱：「（問：
    如果上訴人有繼續履約，第二期款何時要付？）第二期款17
    3萬元 (全額貸款)應該是在辦理好過戶、交屋，並且貸款下
    來同時支付，正常的話應該是交付過戶文件給代書辦理後30
    至45天可以辦好過戶以及貸款。」等語（見本院九十五年三
    月十四日準備程序筆錄），而依系爭契約第二條第二項之約
    定，過戶文件應於九十四年五月二十六日交付，是參酌上訴
    人上開陳述內容及系爭契約第二條第五款有關尾款一百七十
    三萬元之支付期限之約定，可認該尾款一百七十三萬元，上
    訴人至遲應於九十四年七月十日左右支付予被上訴人，另上
    訴人原應於九十四年五月二十六日兌付系爭本票面額九萬七
    千元乙節，有被上訴人於原審提出之九十四年五月三十日催
    告上訴人履約之存證信函內容可憑。又被上訴人前於九十四
    年六月三日發函上訴人表示解除契約後，其後係於九十四年
    九月三十日將系爭房地出賣予訴外人高禎佑，並於同年十月
    十三日辦妥移轉登記予高禎佑之情，已如前述，是本院審酌
    如上訴人有依約履行，被上訴人原得以於九十四年五月二十
    六日兌領取得九萬七千元之系爭本票款，及於九十四年七月
    十日左右取得尾款一百七十三萬元，則被上訴人於取得上開
    款項後，通常可寄存於銀行而獲有利息所得，惟卻因上訴人
    之違約未如期交付價金，致被上訴人受有該等收取之價金之
    利息收入之損害。又被上訴人因上訴人之違約，因而再度進
    行出賣系爭房地之事宜，勢必因此需另行支出相關之開銷費
    用，亦因此受有支出該等開銷費用金額之損害。而因被上訴
    人係於九十四年九月三十日再將系爭房地出售他人，已如前
    述，是計算前述價金之利息收入之損害，其期間即應以算至
    九十四年九月三十日止為合理。且本院考量於九十四年間銀
    行存款之利息，其利率已普遍偏低之情，如以年息百分之二
    計算，則以上開九萬七千元自九十四年五月二十六日起算至
    九十四年九月三十日止，以年息百分之二計算，被上訴人所
    受利息損害為六七五元，另以上開一百七十三萬元自九十四
    年七月十日起算至九十四年九月三十日止，以年息百分之二
    計算，被上訴人所受利息損害為七七七三元，再加上被上訴
    人所需另行支出再度出賣系爭房地之相關開銷費用等及其他
    一切損害，本院認為本件被上訴人因上訴人違約所受之損害
    ，以五萬元計算為合理，是本件被上訴人得向上訴人主張之
    違約金，應以酌減為五萬元為適當。
（四）因依前開之說明，被上訴人得請求上訴人支付之違約金數
      額係五萬元，而因被上訴人前已取得上訴人交付之現金三
      千元及系爭面額九萬七千元之本票一張，是經先扣除被上
      訴人已取得之該現金三千元後，上訴人尚應再給付被上訴
      人違約金四萬七千元，從而，被上訴人就其所持有上訴人
      簽發之系爭本票，僅於四萬七千元，及該部分金額自九十
      四年五月二十五日起至清償日止按年息百分之六計算之利
      息範圍內，對上訴人之本票債權存在，是上訴人請求確認
      被上訴人就其所持有之系爭本票，於超過肆萬柒仟元及該
      部分金額自九十四年五月二十五日起至清償日止按年息百
      分之六計算利息範圍部分，對上訴人之本票債權不存在，
      核屬於法有據，應予准許，惟逾此範圍（即請求被上訴人
      返還三千元及系爭本票，並請求確認被上訴人就其持有之
      系爭本票，於四萬七千元，及該部分金額自九十四年五月
      二十五日起至清償日止按年息百分之六計算之利息範圍內
      ，對上訴人之本票債權不存在），則無理由，應予以駁回
      。原審就上訴人請求不應准許部分，予以駁回，並一併駁
      回其假執行之聲請，並無不合，上訴人指摘原判決此部分
      為不當，求予廢棄改判，即屬無據，此部分之上訴應予駁
      回。至原判決就前開應准許部分，予以駁回上訴人此部分
      之請求，尚有未合，上訴意旨指摘此部分判決不當，求予
      廢棄改判，為有理由，自應由本院予以廢棄改判如主文第
      二項所示。
四、本件判決之基礎已臻明確，兩造其餘之攻擊、防禦方法及舉
    證，核與判決結果無影響，爰不一一予以論列，併此敘明。
五、據上論結，本件上訴為一部有理由，一部無理由，依民事訴
    訟法第四百三十六條之一第三項、第四百六十三條、第四百
    四十九條第一項、第四百五十條、第三百八十五條第一項前
    段、第七十九條，判決如主文。
中    華    民    國    95    年    5     月    24    日
                民事第二庭    審判長法  官  鄭政宗
                                    法  官  黃珮禎
                                    法  官  李珮瑜
以上正本係照原本作成。
本判決不得上訴。
中    華    民    國    95    年    5     月    24    日
                                    書記官  蔣淑君


司法院資訊處製作；財團法人民間司法改革基金會備份。
